【裁判字號】    89,易,4394
【裁判日期】    900221
【裁判案由】    偽造文書
【裁判全文】
臺灣板橋地方法院刑事判決                        八十九年度易字第四三九四號
    公  訴  人  臺灣板橋地方法院檢察署檢察官
    被      告  甲○○
右列被告因偽造文書案件，經檢察官提起公訴（八十九年度偵字第一二七九五號），
本院判決如左：
    主  文
甲○○商業負責人，以明知不實之事項而填製會計憑證，處有期徒刑肆月，如易科罰
金以參佰元折算壹日。
    事  實
一、甲○○曾於民國七十三年間二次犯槍砲彈藥刀械管制條例罪，經分別判處有期徒
    刑三月、七月，及於八十一年間犯侵占罪經科以罰金，於七十四年及八十二年間
    執行完畢（未構成累犯），猶不知警惕，其係設於臺北縣八里鄉○○村○○路一
    一二之二號三樓麗萊企業有限公司（起訴書誤載為股份有限公司，下稱麗萊公司
    ）之實際負責人，為商業負責人（名義負責人為劉宇烈，已由臺灣澎湖地方法院
    檢察署檢察官以八十八年度偵字第五九三號為不起訴處分），並為納稅義務人，
    為從事業務之人員，明知麗萊公司於八十三年間並未雇用員工施勝輝（現改名為
    施勝騰）而未領有薪資，竟於麗萊公司內提供不知情之成年人施勝輝之身分證予
    該公司不知情之會計小姐，在上址公司內，將施勝輝在麗萊公司任職，領取薪資
    之不實事項，填製屬於商業會計憑證之各類所得扣繳暨免扣繳憑單（下稱扣繳憑
    單），虛列薪工資金金額新台幣（下同）十四萬五千六百元（起訴書誤載為四十
    萬五千六百元）為麗萊公司之薪資支出，並於八十四年初持向財政部台灣省北區
    國稅局淡水稽徵所申報營利事業所得稅，計逃漏稅達三萬四千七百三十五元之稅
    額，使施勝輝受有須繳此部份所得稅之危險，並影響稅捐主管機關課稅之正確性
    ，足生損害於施勝輝及稅捐機關。
二、案經臺灣澎湖地方法院檢察署檢察官簽分後呈請臺灣高等法院檢察署核轉臺灣板
    橋地方法院檢察署檢察官偵查起訴。
    理  由
一、訊據被告甲○○矢口否認有何犯行，辯稱：伊並非麗萊企業有限公司負責人，伊
    僅為該公司八里港工程之現場負責人，因公司所僱用員工甚多，報稅時伊將所收
    得之身分證交予公司會計，處理報稅事宜，伊不知施勝輝非其公司員工云云，經
    查：
  （一）被害人施勝輝並未於八十三年度在麗萊公司工作，而未領有薪資，然經稅捐
        機關核定於八十三年度領有十四萬五千六百元薪資之事實，業經被害人施勝
        騰（即施勝輝）陳明在卷，且有財政部台北市國稅局核定告訴人八十三年度
        之各類所得扣繳既免扣繳憑單、綜合所得稅核定稅額繳款書、綜合所得稅核
        定通知書各影本一紙在卷可稽；且有施勝輝勞工保險卡影本所記載施勝輝並
        無於八十三年度以麗萊公司為投保單位之內容附卷可參。麗萊公司於八十三
        年度並未雇用施勝輝，堪以認定。
  （二）被告為麗萊公司之股東，且由其擔任經理，金錢亦由被告經手，劉宇烈並無
        過問等情，並據被告供述明確（見審判筆錄），核與另案被告劉宇烈供述被
        告係麗萊公司之實際負責人，及證人即麗萊公司股東乙○○證稱：「公司的
        決策、財務都是被告負責，我們薪水也是向被告領的。」（見本院八十九年
        十二月二十九日訊問筆錄）之情節相符，並有麗萊公司設立登記事項卡等影
        本在卷可參，且被告於八十九年一月二十四日以證人身分在台灣澎湖地方法
        院檢察署陳稱：其有接洽麗萊公司承包八里港工程，且係其將砂石賣與八里
        港，其有為簽約與請款等語（見臺灣澎湖地方法院檢察署八十八年度偵字第
        五九三號偵查卷八十九年一月二十四日訊問筆錄），顯見被告確係麗萊公司
        之實際負責人，其係麗萊公司員工薪資扣繳義務人，為從事業務之人員，所
        辯：伊非麗萊公司之實際負責人，不足採信。
  （三）被告自承：「我把身分證收一收，就交給會計小姐做扣繳憑單」等語（見審
        判筆錄），核與其於八十九年一月二十四日在台灣澎湖地方法院檢察署受訊
        時所稱：施勝輝係麗萊公司所雇用之臨時工，其乃提供施勝輝之身分證申報
        薪資等語（見上揭偵查卷該日訊問筆錄），足認被告確有將施勝輝在麗萊公
        司任職，領取薪資之不實事項，利用不知情之會計填製屬於商業會計憑證之
        各類所得扣繳暨免扣繳憑單，要無疑義。
  （四）被告以上開方法計逃漏稅捐共三萬四千七百三十五元，亦有財政部北區國稅
        局淡水稽徵所傳真一份、八十八年八月二十五日北區國稅淡水審字第八八０
        七四三四０號函附各類所得扣繳計免扣繳憑單卷附可稽。被告所辯均不足採
        信，本件事證明確，被告犯行堪以認定。請求與劉宇烈、乙○○對質，本院
        核無必要，附此敘明。
二、查營利事業填報之「各類所得扣繳暨免扣繳憑單」係附隨業務而製作，乃業務上
    所掌之文書，係商業會計法所規定之商業「會計憑證」中之證明事項之經過，而
    為造具記帳憑證所根據之憑證之「原始憑證」，而「扣繳憑單之文件」乃為證明
    扣繳事項與薪資發放所編製之憑證，允屬「原始憑證」之範疇，此有經濟部八十
    六年六月四日經（86）商字第八六二一０八０五號函可佐，故被告商業負責人，
    填製不實之扣繳憑單，核其所為係犯修正前商業會計法第六十六條第一款之填製
    不實會計憑證罪；又其於業務上附隨製作之營利事業所得稅結算申報上書登載不
    實並持以行使部分，則係犯刑法第二百十六條行使同法第二百十五條之業務上登
    載不實文書罪。至被告於業務上文書登載不實之低度行為，應為行使之高度行為
    所吸收，不另論罪。又修正前商業會計法第六十六條第一款商業負責人以明知不
    實之事項而填製會計憑證之處罰規定，與刑法第二百十五條所規範之犯罪態樣相
    同，即係後者之特別法，應優先後者而適用。（最高法院七十九年度台上字第四
    九六四號判決參酌），是公訴人認被告填製不實扣繳憑單之行為，係成立刑法第
    二百十六條、第二百十五條之罪，依上說明，尚有未洽，其起訴法條應予變更。
    又被告利用不知情之會計填製不實扣繳憑單及於營利事業所得稅結算申報書上登
    載不實，應屬間接正犯。被告所犯各罪間，有方法結果之牽連關係，應從一重之
    修正前商業會計法第六十六條第一款填製不實會計憑證罪論處。公訴人起訴書雖
    漏引此法條，惟於犯罪事實欄業已敘及，為起訴效力所及，本院自得加予審理判
    決。本件被告為上揭行為之時間係在八十四年初，而修正前商業會計法第六十六
    條第一款之罪，其法定刑為五年以下有期徒刑、拘役或一萬元以下之罰金，嗣該
    法於八十四年五月十九日、八十七年十月二十九日又相繼修正，法定刑修正為五
    年以下有期徒刑、拘役或科或併科新台幣十五萬元以下罰金，被告行為後法律有
    變更，比較新舊法之結果，以舊法較有利於被告，依刑法第二條但書之規定，自
    應適用最有利於行為人之舊法即修正前商業會計法第六十六條第一款論罪科刑。
    爰審酌被告之素行，為牟私利不思遵守誠信登載之規定，造成國家財政與稅賦公
    平之不良影響，及其犯後態度等一切情狀，量處如主文所示之刑，又被告行為後
    之刑法第四十一條業於九十年一月十日修正公布，於同年月十二日生效，而修正
    後之刑法第四十一條第一項係規定：「犯最重本刑為五年以下有期徒刑之罪，而
    受六個月以下有期徒刑或拘役之宣告，因身體、教育、職業、家庭之關係或其他
    正當事由，執行顯有困難者，得以一元以上三元以下折算一日。但確因不執行所
    宣告之刑，難收矯正之效，或難以維持法秩序者，不在此限。」，修正後之刑法
    第四十一條第一項之規定，將原得易科罰金者之範圍，由僅限於犯最重本刑為三
    年以下有期徒刑之罪擴大至犯最重本刑為五年以下有期徒刑之罪，二相比較，以
    修正後之刑法第四十一條第一項之規定，有利於被告，自應依刑法第二條第一項
    前段之規定，適用裁判時之法律即修正後刑法第四十一條第一項之規定，而對被
    告之刑諭知易科罰金之折算標準。
據上論斷，應依刑事訴訟法第二百九十九條第一項前段、第三百條、修正前商業會計
法第六十六條第一款、刑法第二條第一項、第十一條前段、第二百十六條、第二百十
五條、第五十五條、修正後刑法第四十一條第一項，判決如主文。
本案經檢察官方伯勳到庭執行職務
中      華      民      國    九十      年      二      月    二十一    日
                                      臺灣板橋地方法院刑事第五庭
                                            法  官  林  錫  凱
右正本證明與原本無異。
如不服本判決，應於判決送達後十日內向本院提出上訴狀。
                                            書記官  卓  聖智
中      華      民      國    九十      年      二      月    二十三    日
附錄本案所犯法條全文
修正前商業會計法第六十六條
商業負責人，主辦及經辦會計人員，有左列各款情事之一者，處五年以下有期徒刑、
拘役或一萬元以下罰金：
          一  以明知為不實之事項，而填製會計憑證或記入帳冊者。
          二  故意使應保存之會計憑證帳簿報表滅失毀損者。
          三  意圖不法之利益，而變造會計憑證，帳簿報表內容，或撕毀其頁數者
              。
中華民國刑法
第二百十五條
從事業務之人，明知為不實之事項，而登載於其業務上作成之文書，足以生損害於公
眾或他人者，處三年以下有期徒刑、拘役或五百元以下罰金。
第二百十六條
行使第二百十條至第二百十五條之文書者，依偽造、變造文書或登載不實事項或使登
載不實事項之規定處斷。


司法院資訊處製作；財團法人民間司法改革基金會備份。
